臺灣高等法院臺中分院民事判決　九十二年度上字第二五一號
　　　上　訴　人　丁○○
　　　　　　　　　乙○○
　　　訴訟代理人　丙○○
　　　被　上訴人　己○○
　　　被　上訴人　甲○○
當事人間請求分割共有物事件，上訴人對於民國九十二年四月二十五日臺灣彰化地方
法院九十一年度訴字第三四二號第一審判決提起上訴，本院於九十三年四月十三日言
詞辯論終結，判決如下：
原判決廢棄。
兩造共有坐落彰化縣埔心鄉○○段埤霞小段一○七地號、地目田、面積○．三○五七
公頃土地，分割為如附圖方案二所示：編號Ａ部分面積一千一百九十平方公尺，分歸
被上訴人己○○取得；編號Ｂ部分面積一千零二十二平方公尺，分歸上訴人丙○○、
丁○○及乙○○取得；編號Ｃ部分面積八百四十五平方公尺，分歸被上訴人甲○○取
得。
第一、二審訴訟費用由被上訴人甲○○負擔二七○○○分之七四六八，被上訴人己○
○負擔二七○○○分之一○五一二，上訴人丁○○、乙○○各負擔二七○○○分之十
，上訴人丙○○負擔十五分之五。
程序方面：
一、按訴訟繫屬中為訴訟標的之法律關係，雖移轉於第三人，於訴訟無影響。但第三
　　人如經兩造同意，得聲請代當事人承當訴訟。查本件系爭土地，訴訟進行中，原
　　審被告黃維均於九十一年三月六日將其應有部分二七○○○分之五八四○移轉予
　　被上訴人己○○，於系爭土地已無共有之關係，被上訴人己○○並表明承擔訴訟
　　，上訴人並無不同意，應予准許。
二、被上訴人甲○○經合法通知，未於言詞辯論期日到場，爰依到場之上訴人共同訴
　　訟代理人丙○○聲請，由其一造辯論而為判決。
實體方面：
一、上訴人主張：坐落彰化縣埔心鄉○○段埤霞小段一○七地號、地目田、面積○．
　　三○五七公頃土地（下稱系爭土地），為兩造所共有，訴訟進行中，原審被告黃
　　維均將其應有部分移轉予被上訴人己○○，兩造之應有部分分別為：上訴人丁○
　　○、乙○○各二七○○○分之十，上訴人丙○○為十五分之五，被上訴人甲○○
　　為二七○○○分之七四六八，被上訴人己○○為二七○○○分一○五一二，依民
　　國八十九年一月二十六日修正公布之農業發展條例第十六條第一項第四款規定，
　　在八十九年一月四日修正前共有之耕地得分割為單獨所有，系爭土地並無不能分
　　割之情形，亦無不能分割之約定。又系爭土地與同段一四一之一地號、一○三地
　　號、一○三之一地號等共四筆土地，於八十七年十二月十八日在彰化縣員林鎮調
　　解委員會調解時，已有分管之約定，當時約定將來可以分割時，各共有人按分管
　　內容取得所有權，但因部分共有人已移轉所有權，且約定分管之四筆土地中，同
　　段一○三地號土地已經判決分割確定，已無法再依原約定分管協議分割，而須另
　　為協議，茲因協議不成，為此請求分割共有物。
二、被上訴人則以：系爭土地於八十七年與其他三筆土地共同約定分管時，係約定同
　　地段一０三地號土地開路時，系爭土地才要開道，且約定嗣被上訴人己○○之房
　　屋翻修後再開路，至於調解時只談到系爭土地與其他三筆土地如何分管，並未提
　　及分割，故伊同意為分割共有物。
三、按「每宗耕地分割後每人所有面積未達○．二五公頃者，不得分割。但本條例中
　　華民國八十九年一月四日修正施行前之共有耕地，得分割為單獨所有不受本文之
　　限制，農業發展條例第十六條第一項但書第四款定有明文。對於農業發展條例修
　　正前已共有之耕地，雖部分共有人於該條例修正後，移轉持分土地，致部分共有
　　人已非屬本條例修正前之共有持分土地所有權人，惟為不影響原共有人權益並使
　　產權單純化，是以如其共有人數維持於該條例修正前共有人數之原則下，得准予
　　依該條例規定辦理分割。此經內政部八十九年七月七日以八九台內地字第八九○
　　九一七五號函釋在案，查系爭土地於八十九年一月四日前，其共有人為如附表一
　　所示，嗣後八十九年一月四日以共有持分雖有移轉，現共有人如附表二所示，然
　　共有人數並未增加，反而減少，依前開解釋仍得依上開條例第一項第四款之規定
　　辦理分割，合先敘明。
四、次查系爭土地雖曾於八十七年十二月間由共有人全體訂有共有物土地分管同意書
　　，並於八十七年十二月十八日在彰化縣員林鎮調解委員會調解時，已有分管之約
　　定，當時約定將來可以分割時，各共有人按分管內容取得所有權，有上訴人提出
　　之彰化縣員林鎮調解委員會調解書及共有土地分管同意書一紙附卷可稽，但上訴
　　人於原審陳稱，當時只是約定分管及將來分割之原則，分割還是要經協議，且因
　　部分共有人已移轉所有權，及原協議乃共有人就坐落彰化縣大村鄉○○段大崙小
　　段一四一之一、彰化縣埔心鄉○○段埤霞小段一○三、一○三之一、一○七地號
　　等四筆土地一同為約定，但其中同段一○三地號土地已經判決分割確定，已無法
　　再依原約定協議原則分割，而須另為協議，茲因協議不成，為此請求分割共有物
　　。被上訴人己○○亦同意分割應另經協議，共有人不受原調解書及共有土地分管
　　同意書協議之拘束，並同意法院為裁判分割共有物。查爭執之兩造既均主張原共
　　有人訂有上開調解書及共有土地分管同意書，但實際真意乃分割時仍應再為協議
　　，故應認為系爭調解書及共有土地分管同意書並非分割協議，僅係將來分割之參
　　考原則而已，縱然解為調解書及共有土地分管同意書為分割協議，亦已經共有人
　　同意解除協議之意，無共有人反對裁判分割下，應認上訴人請求分割共有物，於
　　法有據，應予准許。
五、被上訴人己○○雖主張依附圖方案三之分割方法，伊在系爭土地上之建物得以維
　　持原狀，符合社會經濟利益，且道路較為平直，有利共有人通行，與調解時約定
　　之位置相當，亦即被上訴人己○○分在北邊，上訴人及被上訴人甲○○分在南邊
　　，對其他共有人並無不利云云。惟按農業發展條例第十六條之規定，乃八十九年
　　新修正之法規，其立法理由載明第一項為避免耕地分割過於零散，影響農業經營
　　，仍不宜放寬○．二五公頃之耕地分割面積限制。同條第二項復規定：前項第三
　　款及第四款所定共有耕地，辦理分割為單獨所有者，應先取得共有人之協議或法
　　院確定判決，其分割後之宗數，不得超過共有人人數。故而農地不得細分仍為農
　　業之政策，於分割共有物時，同一人應亦不得分為二筆，否則其將來將分得之農
　　地其中一筆再移轉與第三人時，將使共有人增多，有違反農地不得細分之政策。
　　查方案三將系爭土地分出一共有之通行道路外，己○○分得Ａ１、Ａ２二筆，有
　　衍生分割後之宗數超過共有人人數之疑慮，應有違農業發展條例限禁農地細分之
　　精神，核不可採。
六、上訴人主張依附圖方案一或二為分割，其中附圖方案一亦係將己○○分得Ａ、Ｄ
　　二筆，亦有衍生分割後之宗數超過共有人人數之疑慮，應有違農業發展條例限禁
　　農地細分之精神，且己○○所有房屋將因劃分為道路Ｅ部份，必需拆除房屋，亦
　　有違經濟原則，不利於己○○，亦不可採。
七、上訴人主張依附圖方案二之分割方法，其中己○○分得Ａ部份面積一千一百九十
　　平方公尺，丁○○、乙○○、丙○○三人表示願保持共有，而分得附圖Ｂ部分之
　　土地，面積一千零二十二平方公尺，甲○○則分得附圖Ｃ部份土地，面積八百四
　　十五平方公尺，無一人分得二筆土地之情形，且每人均分得面臨馬路，又己○○
　　所建之房屋又獲得保存，應屬可採。雖己○○不贊成該方案，並以系爭土地之前
　　共有人曾有交換土地契約，當時伊以二坪換一坪方式，取得系爭土地北側之土地
　　，伊於系爭土地之應有部分已經減少，故應依附圖三之分割方法，使伊分得面臨
　　馬路之土地始為公平，如以附圖方案二之方法分割，則對伊不公平云云。惟查其
　　所謂交換土地乙節，業據上訴人丙○○提出共有農地交換地價協議書一紙為證，
　　該農地交換契約乃就坐落彰化縣大村鄉○○段大崙小段一四一之一、彰化縣埔心
　　鄉○○段埤霞小段一○三、一○三之一、一○七地號等四筆共有人互為交換土地
　　，僅此而已，土地交換後，共有人就系爭土地之所有權應有部份仍存在於全部土
　　地，權利相同，除有分割之協議外，無足作為己○○得分得面臨馬路之理由，己
　　○○既已自認上開調解書及共有土地分管同意書並非分割協議，自不得以土地交
　　換契約抗辯方法案二對伊不公，上開抗辯核不可採，至於分割後，丙○○有無因
　　此得利，己○○有無因此而受損害，乃交換契約有無不當得利之另一問題，不得
　　於本件分割共有物案混為一談，非分割共有物所得考量。
八、綜上所述，本件共有物，其中附圖分案一、三之方案均違反農業發展條例農地不
　　得細分之原則，均非可採，而方案二非但未違反上開原則，且分得之方式於兩造
　　間為公平之分割方案，上訴人請求依方案二之分割方法為分割，為有理由，應予
　　准許。原審採取違反農業發展條例之方案三為分割方法，尚有未洽。上訴意旨指
　　摘原判決不當，求予廢棄改判，為有理由。爰由本院予以廢棄改判，如主文第二
    項所示。
據上論結，本件上訴為有理由，依民事訴訟法第四百五十條、第七十八條、第四百六
十三條、第三百八十五條第一項前段判決如主文。
中　　　華　　　民　　　國　　九十三　　年　　　四　　　月　　二十七　　日
~B1民事第三庭審判長法　官　陳照德
~B2　　　　　　　　法　官　曾謀貴
~B3　　　　　　　　法　官　蔡王金全
右為正本係照原本作成。
如對本判決上訴，須於收受判決送達後二十日內向本院提出上訴書狀，其未表明上訴
理由者，應於提出上訴後二十日內向本院提出上訴理由書(須按他造人數附具繕本)。
上訴時應提出委任律師或具有律師資格之人之委任狀；委任有律師資格者，另應附具
律師及格證書及釋明委任人與受任人有民事訴訟法第四百六十六條之一第一項但書或
第二項（詳附註）所定關係之釋明文書影本。
~B 　 　　　　　　書記官　阮正枝
中　　　華　　　民　　　國　　九十三　　年　　　四　　　月　　二十八　　日
附註：
民事訴訟法第四百六十六條之一（第一項、第二項）
對於第二審判決上訴，上訴人應委任律師為訴訟代理人。但上訴人或其法定代理人具
有律師資格者，不在此限。
上訴人之配偶、三親等內之血親、二親等內之姻親，或上訴人為法人、中央或地方機
關時，其所屬專任人員具有律師資格並經法院認為適當者，亦得為第三審訴訟代理人
。
                                                                        Ｂ
附表一：
┌─────┬─────┬────────┐
│日期      │共有人    │持份            │
├─────┼─────┼────────┤
│1.4.    │黃維鈞    │1/3             │
│          ├─────┼────────┤
│          │丙○○    │1/3             │
│          ├─────┼────────┤
│          │黃堆鍗    │1/27            │
│          │黃維涯    │1/27            │
│          │戊○○    │1/27            │
│          │黃維旋    │1/27            │
│          │賴黃連    │1/27            │
│          │曹黃青    │1/27            │
│          │葉張念    │1/27            │
│          │葉黃清實  │1/27            │
│          │周素珍    │1/540           │
│          │邱菀盈    │1/405           │
│          │邱佩亭    │1/405           │
│          │邱佩玉    │1/405           │
│          │邱培鏞    │1/108           │
│          │邱楠    │1/108           │
│          │邱秀媛    │1/108           │
└─────┴─────┴────────┘
附表二：
┌─────┬────────┐
│共有人    │持份            │
├─────┼────────┤
│丙○○    │5/15            │
├─────┼────────┤
│鄭寬妙    │10512/27000     │
├─────┼────────┤
│丁○○    │10/27000        │
├─────┼────────┤
│甲○○    │7468/27000      │
├─────┼────────┤
│乙○○    │10/27000        │
│          │                │
└─────┴────────┘
